臺灣高等法院臺中分院刑事判決       100年度上訴字第2078號
上  訴  人  臺灣彰化地方法院檢察署檢察官
被      告  莊媄涵
上列上訴人因被告偽證案件，不服臺灣彰化地方法院100年度訴
字第684號，中華民國100年8月26日第一審判決（起訴案號：臺
灣彰化地方法院檢察署100年度偵字第3647、3609號），提起上
訴，本院判決如下：
    主  文
上訴駁回。
    理  由
一、公訴意旨略以：被告莊媄涵明知票號AA0000000號、發票日
    民國97年3月30日、面額新臺幣（下同）27萬元之支票1紙，
    及票號AA0000000號、發票日與面額均未填寫之空白支票（
    下稱系爭支票）1紙，均係其於97年1月間，向案外人黃錫聰
    （下僅稱姓名）所借得僅能用於支付天堂鳥幼稚園（設彰化
    縣二林鎮○○里○○路70之3號）工程款之支票。然被告莊
    媄涵為能順利向告發人宋兆武（下僅稱姓名）借得款項，竟
    先於97年2月1日傳真前開面額27萬元之支票予宋兆武以為擔
    保，並由宋兆武撥打電話予黃錫聰照會後，致宋兆武誤信若
    借款予被告莊媄涵，可獲得發票人為銀行主管黃錫聰之上開
    兌現可能極高之支票擔保，而應允借款予被告莊媄涵，並於
    97年2月4日收下上開27萬元之支票後，交付同額款項予被告
    莊媄涵。嗣被告莊媄涵復於97年2月5日前之某日，指示天堂
    鳥幼稚園之行政人員兼輔導老師之另案被告陳麗琦（下僅稱
    姓名），於系爭支票上，偽填金額「伍拾捌萬捌仟玖佰元」
    後，並於97年2月5日將該支票交予宋兆武，宋兆武復陷於錯
    誤，而於同日交付現金40萬元予被告莊媄涵（莊媄涵所涉詐
    欺、偽造有價證券等罪嫌，業經臺灣臺中地方法院以98年度
    訴字第1725號判決在案；陳麗琦所涉偽造有價證券之部分，
    則由臺灣彰化地方法院檢察署檢察官以99年度偵續字第202
    號為緩起訴處分）。詎被告莊媄涵明知陳麗琦涉犯上開偽造
    有價證券之犯行，竟基於偽證之犯意，於99年12月23日在臺
    灣彰化地方法院檢察署99年度偵續字第202號陳麗琦涉犯之
    偽造文書案件庭訊時，以證人身分出庭，供前具結，就於案
    情有重要關係之事項，故意為虛偽陳述稱：「系爭58萬8900
    元應非被告（即陳麗琦）所填載，是宋兆武在我辦公室協商
    時所寫的」云云，足以影響裁判之結果。因認被告莊媄涵涉
    犯刑法第168條之偽證罪嫌。
二、按犯罪事實應依證據認定之，無證據不得認定犯罪事實；又
    不能證明被告犯罪者，應諭知無罪之判決，刑事訴訟法第15
    4條第2項、第301條第1項分別定有明文。又事實之認定，應
    憑證據，如未能發現相當證據，或證據不足以證明，自不能
    以推測或擬制之方法，為裁判基礎；且認定不利於被告之事
    實須依積極證據，苟積極證據不足為不利於被告事實之認定
    時，即應為有利於被告之認定；另認定犯罪事實所憑之證據
    ，雖不以直接證據為限，間接證據亦包括在內，然而無論直
    接證據或間接證據，其為訴訟上之證明，須於通常一般之人
    均不致有所懷疑，而得確信其為真實之程度者，始得據為有
    罪之認定，倘其證明尚未達到此一程度，而有合理之懷疑存
    在，無從使事實審法院得為有罪之確信時，即應由法院諭知
    被告無罪之判決（最高法院40年台上字第86號、30年上字第
    816號、76年台上字第4986號判例意旨參照）。另按刑事訴
    訟法第181條規定：「證人恐因陳述致自己或與其有前條第
    一項關係之人受刑事追訴或處罰者，得拒絕證言」。此項規
    定旨在免除證人陷於抉擇控訴自己或與其有一定身份關係之
    人犯罪，或因陳述不實而受偽證之處罰，或不陳述而受罰鍰
    處罰等困境。證人此項拒絕證言權與被告之緘默權同屬不自
    證己罪之特權，為確保證人此項權利，民事訴訟法第307條
    第2項及刑事訴訟法第186條第2項均規定法官或檢察官有告
    知證人得拒絕證言之義務。如法官或檢察官未踐行此項告知
    義務，而逕行告以具結之義務及偽證之處罰，並命朗讀結文
    後具結，將使證人陷於前述抉擇困境，無異侵奪證人此項拒
    絕證言權，有違證人不自證己罪之原則。該證人於此情況下
    所為之具結程式即有瑕疵，為貫徹上述保障證人權益規定之
    旨意，自應認其具結不生合法之效力，縱其陳述不實，亦不
    能遽依偽證罪責論擬（最高法院97年度台上字第265號判決
    意旨參照）。
三、本件公訴意旨認被告莊媄涵涉有上開偽證犯行，無非係以該
    署99年度偵續字第202號緩起訴處分認定，該案被告陳麗琦
    係受被告莊媄涵指使而偽造系爭支票，另臺灣臺中地方法院
    98年訴字第1725號刑事判決已認定被告偽造系爭支票，復有
    臺灣臺中地方法院檢察署98年度偵字第5892、14819號起訴
    書、陳麗琦於臺灣臺中地方法院檢察署99年度偵字第14431
    號、99年度偵字第2651號、99年度偵續字第202號等相關件
    之筆錄、法務部調查局99年6月2日調科貳字第09900240840
    號、法務部調查局98年12月17日調科貳字第09800624060號
    鑑定書等為主要論據。訊據被告莊媄涵否認有何偽證犯行，
    辯稱：伊確實沒有看到陳麗琦寫系爭支票，伊認為陳麗琦是
    故意認罪，要聯合宋兆武等對伊不利等語。經查：
  (一)按臺灣彰化地方法院檢察署99年度偵續字第202號陳麗琦涉
    犯偽造有價證券案件，係臺灣臺中地方法院檢察署檢察官偵
    辦該署99年度偵字第7091號案件（即該署檢察官自該署98年
    度他字4114號案件所簽分）時有所疏漏，經臺灣高等法院臺
    中分院檢察署於99年6月17日以中分檢榮禮上聲議1136字第
    0990000529號函請臺灣臺中地方法院檢察署檢察官偵辦，經
    臺灣臺中地方法院檢察署檢察官以該署99年度偵字第14431
    號偵查後移轉管轄於臺灣彰化地方法院檢察署偵辦，嗣經臺
    灣彰化地方法院檢察署以99年度偵字第7112號為不起訴處分
    後，復經臺灣高等法院臺中分院檢察署檢察長以99年度上聲
    議字第2186號命令發回臺灣彰化地方法院檢察署以99年度偵
    續字第202號續行偵查等情，有陳麗琦之臺灣高等法院被告
    前案紀錄表（參本院卷第23頁）及臺灣臺中地方法院檢察署
    檢察官簽呈、臺灣彰化地方法院檢察署不起處分書、臺灣高
    等法院臺中分院檢察署函文及命令影本（參交查卷第66、80
    、93至96頁）附卷可稽，核先敘明。
  (二)宋兆武於臺灣臺中地方法院檢察署98年度他字第4114號案件
    對陳麗琦及莊媄涵提起告訴，而被告莊媄涵於98年10月21日
    以被告身份至臺灣臺中地方法院檢察署應訊時已供稱：58萬
    8900元的支票是黃錫聰先蓋好印章交給伊之空白支票，用來
    支付給廠商的貨款，伊當時有簽立切結書，承諾該張支票開
    立10幾萬元等語，有臺灣臺中地方法院檢察署98年度他字第
    4114號案件偵訊筆錄1份在卷可稽（100年度交查字第7號卷
    第57頁）；另陳麗琦99年7月2日於臺灣臺中地方法院檢察署
    99年度偵字第14431號案件以被告身分應訊時亦供稱：票面
    金額58萬8900元之支票是莊媄涵委託伊開立的，莊媄涵說那
    張支票是黃錫聰的，伊只知道黃錫聰給莊媄涵3張支票，用
    來支付廠商貨款，至於黃錫聰與莊媄涵間就支票金額之有限
    制之承諾，是伊到彰化地檢署開庭時才知道等語（100年度
    交查字第7號卷第68頁至第69頁）；則以系爭支票既由黃錫
    聰開立，且在未填載金額，並僅授權本案被告莊媄涵支付廠
    商貨款及有金額限制下交予被告莊媄涵，再轉交予宋兆武，
    足證檢察官至遲於99年7月2日訊問後，已可由被告莊媄涵、
    陳麗琦之供述內容明顯可疑被告莊媄涵可能涉有偽造有價證
    券之罪嫌；再陳麗琦所涉上開臺灣彰化地方法院檢察署99年
    度偵續字第202號偽造文書等案件，係臺灣高等法院臺中分
    院檢察署檢察長以99年度上聲議字第2186號命令發回臺灣彰
    化地方法院檢察署續行偵查，已如前揭；而本件臺灣高等法
    院臺中分院檢察署檢察長99年度上聲議字第2186號發回命令
    上已載明，陳麗琦係莊媄涵所聘請擔任幼稚園之老師及處理
    行政工作，非該幼稚園之會計或出納等相關人員，且陳麗琦
    供稱該58萬8900元支票上之日期是莊媄涵所寫，則莊媄涵並
    非不識字之人，其既親自於支票上填寫日期，為何須陳麗琦
    填寫金額？且開立支票非陳麗琦職責，陳麗琦為何在支票上
    填寫金額？...再莊媄涵稱支票之金額係宋兆武所寫，並於
    臺灣臺中地方法院97年度中簡字第2719號案為相同之答辯，
    是以莊媄涵所以在支票上書寫日期而交由陳麗琦填寫金額，
    是否莊媄涵自始有意使在支票上金額筆跡與其自身筆跡不同
    ，而嗣後可否認票據真正之目的，達到詐騙宋兆武之結果？
    果係如此，陳麗琦對該情是否知悉？自應傳喚黃錫聰、莊媄
    涵及陳麗琦等人再詳為調查、對質，以勾稽、釐清事實等語
    （參交查卷第95、96頁）；據此，臺灣彰化地方法院檢察署
    承辦檢察官，對於被告莊媄涵可能涉有偽造有價證券之罪嫌
    ，更無不知之理。惟檢察官於99年12月23日以證人身分傳訊
    被告莊媄涵時，並未告知被告莊媄涵有關刑事訴訟法第181
    條得拒絕證言之規定，即令被告莊媄涵具結作證，若被告莊
    媄涵於該案件作證時，未表示係宋兆武填載支票金額，不啻
    自白系爭支票係其偽造之犯行；揆諸上開說明，被告莊媄涵
    於該案件偵查中作證時，自合於恐因陳述致自己有受刑事追
    訴處罰之情形，依前揭最高法院判決意旨，被告於該次偵查
    中之具結程序，即不無瑕疵，應不生合法具結之效力，故縱
    被告前揭所述均屬虛偽，亦不構成偽證罪。
四、綜上所述，被告莊媄涵於99年12月23日檢察官偵訊中作證之
    具結程序，因未踐行刑事訴訟法第181條之告知證人得拒絕
    證言之義務而有瑕疵，不論被告莊媄涵作證時之陳述是否虛
    偽，均不得以刑法之偽證罪相繩；此外，復查無其他積極之
    證據足以證明其有何偽證罪之行為，揆諸前開說明，原審以
    不能證明被告犯罪而為其無罪之諭知，經核並無違誤。檢察
    官上訴意旨未提出其他不利被告之證據，仍執前情指摘原判
    決不當，為無理由，應予駁回其上訴。
據上論結，應依刑事訴訟法第368條，判決如主文。
本案經檢察官鍾宗耀到庭執行職務。
中    華    民    國   100    年    11    月    15    日
            刑事第二庭  審判長法  官  邱  顯  祥
                              法  官  張  國  忠
                              法  官  王  鏗  普
以上正本證明與原本無異。
如不服本判決應於收受送達後十日內向本院提出上訴書狀，其未
敘述上訴理由者，並得於提起上訴後十日內向本院補提理由書（
均須按他造當事人之人數附繕本）「切勿逕送上級法院」。
                              書記官  詹  雅  婷
中    華    民    國   100    年    11    月    15    日